臺灣高等法院民事判決　　　　　　　　　 94年度上字第332號
上　訴　人　乙○○
　　　　　　甲○○
共　　　同
訴訟代理人　陳忠輝律師
被　上訴人　丙○○
訴訟代理人　劉岱音律師
複　代理人　林正隆律師
上列當事人間租佃爭議事件，上訴人對於中華民國94年2月18日
臺灣桃園地方法院93年度訴字第1130號第一審判決提起上訴，經
本院於94年9月27日言詞辯論終結，判決如下：
    主  文
上訴駁回。
第二審訴訟費用由上訴人連帶負擔。
    事實及理由
一、被上訴人起訴主張：上訴人之父呂福全（歿），於民國（下
    同）42年間與被上訴人之父親周煥璋（歿）簽訂耕地租約（
    下稱系爭租約），向周煥璋承租坐落桃園縣八德市○○段
    1460、1460之3、1477、1477之1地號等四筆土地（被上訴人
    繼承取得之土地，經重測後改為八德市○○段732、733、81
    7、821、904、908地號，下稱系爭土地），並辦妥耕地三七
    五減租條例之租約登記，詎呂福全擅自將部分系爭耕地分由
    呂芳統耕作，且由於上訴人及訴外人呂芳統於呂福全過世後
    ，仍繼續耕作系爭土地，故被上訴人誤以為呂芳統乃呂福全
    之繼承人或上訴人之家屬，直至91年間被上訴人請求八德市
    公所提供原始租約查閱，始發現呂芳統並非系爭土地之承租
    人，亦非呂福全之繼承人或上訴人之家屬，經查證後始知呂
    福全自52年起，即將其向周煥璋承租之耕地部分轉租予呂芳
    統，上訴人嗣後亦將系爭土地部分轉租予呂芳統耕作。根據
    耕地三七五減租條例第16條第1項之規定，承租人不得將耕
    地轉租予他人，是呂福全向周煥璋承租耕地後，將一部土地
    轉租予呂芳統，即有違反三七五減租條例第16條第1項規定
    之情形，原訂租約應屬無效，爰依該條例第16條第2項租賃
    物返還請求權及民法第767條所有權返還請求權，求為命上
    訴人應將坐落於桃園縣八德市○○段732、733、817、821、
    904及908地號之土地返還予被上訴人之判決及准供擔保為假
    執行之宣告。原審為被上訴人勝訴判決，上訴人不服，提起
    上訴，被上訴人於本院聲明：上訴駁回。
二、上訴人則以：訴外人葉雲佩及呂芳統早在上訴人之父呂福全
    與被上訴人之父周煥彰訂定耕地租約前，即已於系爭土地上
    耕作，縱呂芳統證稱呂福全因葉雲佩家中子女眾多乃將部分
    土地分予耕作之情屬實，時當日據時期發生之事，與系爭耕
    地租約訂定後是否有轉租情形並無關聯。其次，根據被上訴
    人所提52年土地實測圖，呂福全實際耕作面積較42年租約更
    正通知書內容時增加0.1152甲（0.4427甲－0.3275甲），倘
    若呂福全或上訴人有轉租之情，則實際耕作面積必較承租面
    積為少，足證上訴人並未轉租系爭土地。再者，被上訴人雖
    提出經呂芳統簽章之承諾書一份以實其說，然呂芳統業以存
    證信函表明承諾書內容與事實不符。此外，於繳租時收據上
    均分別註明上訴人及呂芳統各自應繳之租谷數額，被上訴人
    就此從未表示異議，何來「誤以為呂芳統乃呂福全之繼承人
    或上訴人之家屬」？足見呂芳統所耕作土地並非上訴人轉租
    ，應屬實在等語，資為抗辯，並於本院聲明：(一)原判決廢棄
    ；(二)被上訴人在第一審之訴及假執行之聲請均駁回。
三、被上訴人主張上訴人就其依耕地三七五減租條例所承租之耕
    地未自任耕作部分轉租與第三人呂芳統耕作之事實，業據其
    提出42年耕地租賃契約更正通知書、68年耕地租約書、91年
    八德市公所通知書、52年實測圖1紙為證（見原審卷第21頁
    至第24頁），足見系爭耕地自呂福全（即上訴人之被繼承人
    ）即已承租迄今，要無疑義，且經證人呂芳統原審證稱：當
    初因為我們家子女很多，有六男六女，所以我叔公（即呂福
    全）有分部分田給我們耕作等語（見原審卷第58頁），核與
    被上訴人甲○○所陳：當初是我父親與地主訂約，但實際上
    當初訂約的土地就包含呂芳統在耕作的土地，當初呂芳統沒
    有與地主訂約，後來繳租是我父親繳，呂芳統的部分是我父
    親去向他收取後，一併繳給地主，我父親過世後，就由我繳
    租約地主的太太，也是我先去呂芳統收取後，一併交給地主
    太太等語相符（見原審卷第42頁），是系爭耕地自上訴人之
    父親呂福全在世時，即有部分未自任耕作轉租他人之事實，
    應無疑義。
四、上訴人雖以：依42年耕地租約更正通知書，被上訴人之被繼
    承人出租耕地大湳段1460、1460之3、1477、1477之1面積合
    計0.9702甲，嗣分割轉載為1460、1460之1至6號6筆，倘連
    同周宗熙所繼承1477地號耕地面積為1.2635甲，重測後7筆
    土地合計約為1.268695甲，與呂芳統所立承諾書之附表所示
    呂芳統承租範圍為910坪（440坪＋470坪=910坪，均等於0.3
    094甲），該地曾經重測，重測前扣除910坪之面積為0.9541
    甲；重測後扣除910坪之面積為0.959295甲，兩者比較僅47
    坪或32坪而已，倘上訴人或上訴人之父呂福全曾將耕地轉耕
    呂芳統耕作，必有相當數量之減少，何致僅30坪或40坪餘之
    理而質疑轉租之事實（見本院卷第14頁及第42頁），惟查大
    湳段1460號土地面積（56年間）即5795㎡（約0.597476甲）
    ，而1460之3號土地面積439㎡（約0.0453甲）（1公頃=1.03
    102甲），此有土地登記謄本可考（見本院卷第29頁、第35
    頁），參酌呂芳統所是認之實測圖（見原審卷第52頁），於
    52年時就上揭1460號之分耕面積為0.1543甲（0.0534＋0.10
    09=0.1543），而呂福全之耕作面積為0.4427甲（0.1644＋0
    .2783=0.4427），合計面積約為0.597甲（0.4427＋0.1543=
    0.597），核與土地謄本所載相符。足見1460號面積應為0.5
    97甲，且呂芳統確實分耕部分土地無疑，至42年租賃契約更
    正通知書上記載1460號面積0.2720甲、1460之3面積0.0555
    甲，若非誤載，即另有土地面積變動因素存在，惟均不影響
    呂芳統至遲於52年即有分耕之事實。
五、上訴人雖援用證人呂爐相證述：光復前葉雲珮（即呂芳統之
    父）就開始耕作，後來就留給他兒子等語，然證人同時亦陳
    證：土地光復前原來是姓「鄭」的，後來姓「鄭」的賣給「
    周」的，不知他們權利關係（見本院卷第64頁），亦不知道
    葉雲佩向何人承租（問以葉雲珮向何人承租？承租內容？見
    本院卷第63頁），足見證人對於葉雲珮何以在該地耕作之權
    源並不知情，自不足以推翻呂芳統於原審陳述：當初我們家
    子女很多，所以我叔公有分部分田給我們耕作之陳述（見原
    審卷第58頁），亦不足為有利於上訴人之認定。
六、上訴人另辯以：被上訴人對於收取呂芳統之租金而未反對，
    何能謂不知云云，並提出租金收據8紙為論據，然此為被上
    訴人所否認。證人周林瑾（即被上訴人母）於原審證述：當
    初收據有寫呂芳統的名字，但當時只在意有無繳租，所以沒
    有特別在意，．．．最近才發現呂芳統並非承租人，有簽過
    一次收據（即原審卷第68頁者），因當時林先生不在，之前
    都是林先生收的。阿統是他們家裡的人，他們自行分耕土地
    ，把錢交給我，不過這是被告內部的事，不記得，50年或60
    年間有打電話給被上訴人要求把呂芳統的租金一起收等語（
    見原審卷第74頁），參酌甲○○於原審所陳：呂芳統的部分
    是我父親去收取後，一併繳給地主，我父親過世後，也是我
    先去向呂芳統收取後，一併交給地主太太等語（見原審卷第
    42 頁）亦大致相符，又上訴人所提出之租金收據係77年以
    後收據，其第1紙收據即77年第1期且註明：「傳榮、芳統2
    人均云其應納額拿給阿獅，阿獅未來納等語」（見原審卷第
    61 頁），亦可佐證甲○○所陳伊向呂芳統收取後，一併繳
    付地主等語無訛，是自難僅因周林瑾代收一次即認為已同意
    分租予呂芳統。況耕地轉租當然無效，並不因出租人「承諾
    」而生效力，最高法院43年台上字第868號著有判例可參，
    遑論被上訴人亦否認知情同意轉租，自難解免違法轉租之責
    任。
七、綜上所述：被上訴人主張上訴人未自任耕作轉租他人，洵屬
    有據，從而其依耕地三七五減租條例第16條第2項規定請求
    上訴人返還土地，應屬正當，原審為上訴人敗訴判決即無不
    合，上訴論旨仍執前詞，指摘原判決不當，求予廢棄，非有
    理由。
八、本件事證已臻明確，兩造其餘攻擊防禦方法及未經援用之證
    據，經審酌後認與本判決結果不生影響，爰不一一論述。
九、據上論結，本件上訴為無理由，依民事訴訟法第449條第1項
    、第85條第2項，判決如主文。
中　　華　　民　　國　　94　　年　　10　　月　　11　　日
              民事第12庭審判長法  官  吳謀焰
                              法  官  李媛媛
                              法  官  蘇芹英
正本係照原本作成。
如不服本判決，應於收受送達後20日內向本院提出上訴書狀，其
未表明上訴理由者，應於提出上訴後20日內向本院補提理由書狀
（均須按他造當事人之人數附繕本）上訴時應提出委任律師或具
有律師資格之人之委任狀；委任有律師資格者，另應附具律師資
格證書及釋明委任人與受任人有民事訴訟法第466條之一第一項
但書或第二項（詳附註）所定關係之釋明文書影本。
中　　華　　民　　國　　94　　年　　10　　月　　18　　日
　　　　　　　　　　　　　　　書記官  黃瑞芬
附註：
民事訴訟法第四百六十六條之一（第一項、第二項）：
對於第二審判決上訴，上訴人應委任律師為訴訟代理人。但上訴
人或其他法定代理人具有律師資格者，不在此限。
上訴人之配偶、三親等內之血親、二親等內之姻親，或上訴人為
法人、中央或地方機關時，其所屬專任人員具有律師資格並經法
院認為適當者，亦得為第三審訴訟代理人。
